【裁判字號】    97,上易,2281
【裁判日期】    971204
【裁判案由】    妨害家庭
【裁判全文】
臺灣高等法院刑事判決                97年度上易字第2281號
上  訴  人  臺灣宜蘭地方法院檢察署檢察官
上  訴  人
即  被  告  乙○○原名陳素萍
                    國民
選任辯護人  劉大新  律師
上  訴  人
即  被  告  甲○○
                    國民
選任辯護人  林正欣  律師
上列上訴人因被告等妨害家庭案件，不服臺灣宜蘭地方法院97年
度易字第34號，中華民國97年8月7日第一審判決（起訴案號：臺
灣宜蘭地方法院檢察署96年度偵字第2249號），提起上訴，本院
判決如下：
    主  文
原判決關於甲○○部分撤銷。
甲○○與有配偶之人相姦，處有期徒刑肆月，如易科罰金，以銀
元參佰元即新臺幣玖佰元折算壹日，減為有期徒刑貳月，如易科
罰金，以銀元參佰元即新臺幣玖佰元折算壹日。
其他上訴駁回。
    事  實
一、乙○○係丙○○之妻，為有配偶之人，甲○○亦明知乙○○
    為有配偶之人， 2人竟基於通、相姦之犯意聯絡，於民國93
    年 8月中旬某日時許，在臺北市立美術館後方停車場內與甲○○發生性行為 1次（甲○○、乙○○涉犯通、相姦部分，
    未據甲○○之配偶提出告訴），乙○○因而懷孕，並於94年
    5月6日產下甲○○之子黃嘉緯。嗣乙○○於96年 2月16日晚
    間8時許，在宜蘭縣羅東鎮○○路 ○段219巷90號住處，向丙○○告稱黃嘉緯並非其親生子，丙○○始知悉上情。
二、案經丙○○訴由宜蘭縣警察局羅東分局報請臺灣宜蘭地方法
    院檢察署檢察官偵查後聲請簡易判決處刑。
    理  由
壹、程序方面：
  一按告訴乃論之罪，其告訴應自得為告訴之人知悉犯人之時起
    ，於 6個月內為之，刑事訴訟法第237條第1項定有明文。被
    告乙○○雖不否認其係於97年 2月16日告訴告訴人黃詩絃，
    小孩親生父親係被告甲○○一節（ 見原審卷第13頁、第144
    頁），惟辯稱：伊自93年後即未與告訴人同床，告訴人明知
    94年5月6日出生之黃嘉緯非其親生子，卻遲至96年 5月18日
    始提出告訴，已逾告訴期間云云。經查：告訴人否認自93年
    即未與被告乙○○為性行為。被告乙○○則提出96年 4月其
    與告訴人，及告訴人父、母黃郭紅鶯、黃慶洲在住處對談之
    錄音光碟為證。經原審勘驗錄音光碟內容略以：「父親：（
    台語）…（聽不清楚）有出軌還是沒出軌…（聽不清楚）大
    家要心平氣和來講，講給父母親聽，沒有不能處理的，離婚
    的事情要講原因、要談啦…（聽不清楚）」、「母親：（台
    語）對啦，像這種情形已經吵很多年了，雙方面都有錯誤，
    這不是單方面的啦。」、「母親：（台語）夫妻都那麼多年
    了，也不是說都是誰的錯，夫妻那麼久了都有情分在，沒有
    說都是誰很差勁，大家都已經這樣了，做到這樣也很煩、很
    辛苦啦…（聽不清楚）」、「告訴人：3、4年沒有睡在一起
    。」、「母親：3、4年沒睡在一起怎麼生小孩？現在是有沒
    有說錯？」、「被告乙○○：他都在花蓮上班，（台語）沒
    啦，現在就說要離婚了，他也覺得痛苦嘛。」、「母親：（
    台語）剛剛說3、4年沒睡在一起，說清楚一點我聽不懂耶，
    不能亂講耶，說得我嚇死了，真的3、4年沒睡一起？為什麼
    3、4年沒睡一起？」、「告訴人：（台語）我不是沒有讓她
    啦…（聽不清楚）」、「父親：（台語）你不能亂講，什麼
    3、4年沒有睡一起？」、「被告乙○○：（台語）對啦，現
    在也是，…（聽不清楚）他也很痛苦了，不要再更痛苦了…
    （聽不清楚）」、「母親：（台語）沒有阿，3、4年沒有睡
    一起？現在是什麼意思？那現在是要講怎樣？」、「被告乙○○：（台語）對阿，他就都跟狐狸精在一起阿…（聽不清
    楚）」、「母親：（台語）你現在是在說什麼？你是什麼意
    思？」、「被告乙○○：（台語）我現在沒有意思。」、「
    母親：（台語）如果沒意思，你是在說什麼？那你小孩怎麼
    來的你怎麼講？」、「被告乙○○：（台語）現在說這個，
    夫妻的事情，事情說成這樣實在也是，反正結論就是現在問
    這些也沒有結論」、「母親：（台語）哪有什麼沒結論？你
    現在是在講什麼？」等語。告訴人於對談中固有稱：3、4年
    沒有睡在一起等語。惟上開錄音內容係被告乙○○於96年4
    月間私下以錄音筆錄得，轉錄於電腦後，再將錄音筆之內容
    刪除等情，為被告乙○○所自承（見原審卷第16頁）。被告
    乙○○本有可能擷取對己有利之陳述，而刪除對己不利之陳
    述，使對話內容失真。且告訴人陳述上開話語前之對話內容
    亦不清楚，告訴人有無遭刻意誘導陳述不明確或錯誤之內容
    ，即有可疑。況夫、妻3、4年未同床睡在一起，亦不能排除
    偶為性行為之可能。參以被告乙○○前於93年11月 2日在花
    蓮縣當場查獲告訴人與戴文萍通姦，告訴人因而同意將其名
    下座落於宜蘭縣羅東鎮○○路○段219巷90號房屋過戶予被告
    乙○○，戴文萍並賠償被告乙○○新臺幣（下同）60萬元等
    情，有告訴人提出之協議書及被告乙○○提出之93年12月22
    日公證書在卷可考（見96年度偵字第2249號卷第12頁、第17
    頁）。告訴人當時茍知被告乙○○係與人通姦而受孕，豈有
    可能隱忍不加主張。再觀諸告訴人提出之黃嘉緯之生活照片
    13幀（見上揭偵卷第59至65頁），告訴人與其父母關愛黃嘉
    緯之情溢於言表。被告乙○○辯稱：告訴人明知94年5月6日
    出生之黃嘉緯非其親生子云云，顯悖常情，不足採信。本件
    告訴人於9６年 2月16日知悉被告乙○○有通姦犯行，於 96
    年5月18日提出告訴，並未逾6個月之告訴期間。
  二按刑法第 239條之罪配偶縱容或宥恕者，不得告訴，刑法第
    245條第2項定有明文。被告乙○○雖辯稱：伊已將房屋過戶
    與告訴人，告訴人已宥恕伊云云。經查，告訴人於提出本件
    告訴前，被告乙○○已將其名下不動產過還予告訴人，並更
    改保險單要保人及受益人為告訴人及子女一節，固為告訴人
    所自承。惟告訴人於提起告訴時，就非財產上損害、離婚及
    子女監護權部分並未與被告乙○○成立和解及協議，此觀告
    訴狀所載內容甚明 （見上揭偵卷第27頁)。自難認告訴人已
    宥恕被告乙○○。被告乙○○雖辯以：告訴人得知小孩非其
    親生後，有向被告甲○○表示，係告訴人自己外遇犯錯在先
    ，告訴人尊重伊之選擇，並祝福伊與被告甲○○云云，而被
    告甲○○亦附和證稱：96年 2月28日告訴人在電話中告訴伊
    ，告訴人有外遇犯錯在先，叫伊不要逃避被告乙○○對伊的
    感情，要接受被告乙○○及小孩，其尊重被告乙○○任何決
    定云云（見本院卷第90頁）。惟告訴人於97年 2月16日始知
    悉黃嘉緯非其親生子，而非自始即知黃嘉緯非其親生子，有
    如上述。衡情，告訴人於照顧黃嘉緯長達 2年餘後，獲知黃
    嘉緯係被告乙○○與被告甲○○通姦所生，自當甚感憤怒，
    豈有可能重提其通姦往事，未加指責反祝福被告 2人。被告
    甲○○上開所述，悖於常情，顯係故為迴護被告乙○○之詞
    ，洵不足採。此外，復查無其他事證顯示告訴人曾有宥恕被
    告乙○○之表示行為，自難認告訴人已宥恕被告乙○○。
  三告訴人丙○○於警詢時之供述，係被告以外之人於審判外之
    言詞陳述，為傳聞證據，復查無得例外取得證據能力之法律
    依據，自無證據能力。
  四告訴人所提告訴理由狀（見原審卷第 82至103頁）所附證物
    1、4由被告乙○○傳與告訴人之電子郵件，未經告訴人提出
    原始電磁紀錄，被告乙○○辯護人並爭執其證據能力，應認
    無證據能力。
  五告訴人所提告訴理由狀(三)（見原審卷第106至125頁）所附證
    物11、12之錄音監聽譯文，係黃靖淳於審判外之陳述，被告
    乙○○之辯護人並爭執其證據能力，告訴人雖聲請勘驗錄音
    光碟，惟本院認無勘驗必要（詳如後述），應認無證據能力
    。
  六被告乙○○所提刑事辯護意旨(二)狀（見原審卷第149至158頁
    ）所附證物6之錄音監聽譯文，係告訴人於審判外之陳述，
    檢察官並爭執其證據能力，被告乙○○雖聲請勘驗錄音光碟
    ，惟本院認無勘驗必要（詳如後述），應認無證據能力。
  七按被告以外之人於審判外之言詞或書面陳述，除法律有規定
    者外，不得作為證據；又被告以外之人於審判外之陳述，雖
    不符合同法第159條之1至第159條之4之規定，但經當事人於
    審判程序同意作為證據，法院審酌該言詞陳述或書面陳述作
    成時之情況，認為適當者，亦得為證據。當事人、代理人或
    辯護人於法院調查證據時，知有第159條第1項不得為證據之
    情形，而未於言詞辯論終結前聲明異議者，視為有前項之同
    意，刑事訴訟法第159條第1項及第159條之5分別定有明文。
    本判決除前述證據外，下列所引用之證據資料，均經依法踐
    行調查證據程序，當事人於本院言詞辯論終結前亦未聲明異
    議，本院審酌證據資料製作時之情況，均無違法不當及證明
    力明顯過低之瑕疵，亦查無依法應排除其證據能力之情形，
    認以之作為證據應屬適當，皆有證據能力。
貳、實體方面：
  一訊據被告乙○○、甲○○固坦承有於上揭時、地發生性行為
    1次，被告乙○○因而懷孕，並於94年 5月6日產下甲○○之
    子黃嘉緯之事實不諱，惟被告甲○○矢口否認有何相姦犯行
    。辯稱：伊與被吉乙○○為性行為時，並不知被告乙○○係
    有配偶之人云云。經查：
    (一)被告乙○○與告訴人於82年 5月1日結婚，黃嘉緯於94年5
      月 6日出生，且黃嘉緯與被告甲○○之親子關係經鑑定結
      果，親子關係概率值為99.999674%，有96年3月5日台大醫
      院基因醫學部血緣鑑定報告書、戶籍謄本（見警羅偵字第
      0963008502號卷第12至14頁）各在卷可稽。
    (二)被告乙○○於警詢時陳稱：「（當時與甲○○是何情況？
      何時？何地？發生性關係？是否因此即與其產下1子？）
      因我與先生丙○○3、4年前就感情不好，因我發現先生丙○○有外遇，所以 2人經常吵架，我曾要求跟他離婚，但
      顧慮到小孩及房子的問題， 2人一直沒有去辦理離婚，就
      因此我在當時與其分房睡，又因當時經常與先生吵架心情
      很低落，才與甲○○連繫聊天， 2人就在臺北市美術館附
      近，車內與他發生性關係，時間約93年 8月份左右。」、
      「（你與甲○○發生性關係當時，其是否有婚姻關係？其
      是否知道你已婚？）當時甲○○仍與前妻有婚姻關係，而
      他也知道我已婚，但我向他謊稱已跟先生離婚。」等語（
      見上揭警卷第99頁）；於原審準備程序時陳稱：伊於93年
      8 月與被告甲○○聯絡，伊向甲○○傾訴狀況，所以在臺
      北市立美術館後方停車場與甲○○發生關係等語（見原審
      卷第13頁）；於原審審理時則陳稱：伊對被告甲○○說與
      告訴人3、4年沒有同床，我們過著有名無實的婚姻生活，
      因伊與告訴人數度談離婚協議，而且也寫好離婚協議書，
      就像離婚狀態，所以伊說已經離婚了。伊有主動告訴被告
      甲○○伊帶 2個女兒，又要兼課，自己住在伊與告訴人之
      前買的房子裏面。被告甲○○說與他太太談好離婚協議，
      並談論他太太外遇情形等語（ 見原審卷第66頁、第68頁）
      。被告甲○○於警詢時陳稱：「（你與乙○○發生性關係
      當時是否知道其已婚？）我知道他已婚，但當時她有告知
      我與先生婚姻狀況不好，且已離婚，獨自扶養 2個小孩。
      」、「（在何情況與乙○○發生性關係？是否因該性行為
      其產下一子？）當時是乙○○跟我連繫，並前往臺北市找
      我敘舊，因 2人婚姻狀況及際遇相同，便不自覺與其發生
      性關係，也因此懷孕產下1子。」等語（ 見上揭警卷第94
      頁）；於偵查中陳稱：「（當時是否知道乙○○有婚姻關
      係？）她說她婚姻關係非常不好已離婚，我是從乙○○高
      中就認識她了，所以我一直相信她講的，我沒看過她身分
      證不確定她有無離婚，而黃嘉緯已做 DNA鑑定，確實是我
      的小孩。」（見上揭偵卷第66頁）；於原審準備程序時陳
      稱：93年 8月與被告乙○○約到台北市立美術館見面，她
      說婚姻不美滿，她是屬於離婚狀態，而且要照顧 2個小孩
      ，我們認識20幾年，之前伊有追求過她，因為當時伊處境
      與她非常類似，所以才會發生關係等語（見原審卷第15頁
      ）；於原審審理時則陳稱：被告乙○○當初來找伊，說她
      離婚，婚姻出問題，這是情緒上的問題，伊不可能去問何
      時離婚，有無辦理登記，伊也沒有辦法去查，伊是婚姻受
      害者，伊相當清楚這個情緒等語（ 見原審卷第146頁 ）。
      由上可知，被告乙○○、甲○○自高中時即已認識，被告
      甲○○並曾追求過被告乙○○。被告乙○○與被告甲○○
      為性行為前，互相傾訴配偶外遇婚姻生活不美滿，被告乙○○並稱3、4年一直過著有名無實的婚姻生活，其帶2個
      女兒，住在其與告訴人之前買的房子內，被告甲○○則稱
      其與配偶談好離婚協議，並談論配偶外遇情形。被告乙○○、甲○○ 2人因感際遇相同，而不自覺發生性行為。衡
      之常情，依被告乙○○之智識經驗，焉有可能不知離婚須
      辦理登記始生效力。且被告乙○○、甲○○既係在互相傾
      訴婚姻外遇狀況後不自覺發生性行為，被告甲○○當時亦
      不諱言其僅係與配偶談妥離婚協議，尚未離婚。則被告乙○○何須對被告甲○○騙稱其已離婚。被告乙○○謂其當
      時係告知被告甲○○已與告訴人離婚云云，悖於常理，顯
      係故為迴護被告甲○○之詞，委無足採。至被告乙○○、
      甲○○為性行為前何以未採避孕措施，或係偶然因素或係
      其他原因，不得而知。尚不能執此對被告甲○○為有利之
      認定。本件被告甲○○與被告乙○○為性行為前，應知被
      告乙○○尚未與告訴人辦妥離婚登記，婚姻關係尚屬存在
      甚明。
    (三)告訴人雖聲請勘驗告訴理由狀(三)所附證物11、12錄音監聽
      譯文之光碟，惟觀諸告訴人自行節錄之內容均與被告甲○○是否知悉被告乙○○尚未離婚之事實無關，且告訴人所
      提告訴是否合法之爭點已明，核無勘驗必要。又被告乙○○雖聲請勘驗刑事辯護意旨(二)狀所附證物 6錄音監聽譯文
      之光碟，惟觀其節錄內容，告訴人縱曾允諾被告乙○○對
      外自稱已離婚，亦與本件被告乙○○無對被告甲○○隱瞞
      婚姻狀況之情形不同。而其餘節錄內容亦不足以證明告訴
      人之告訴不合法，自無為無益勘驗之必要，併此敘明。
    (四)綜上所述，被告甲○○辯稱其與被告乙○○為性行為時，
      並不知被告乙○○係有配偶之人云云，不足採信。本件事
      證明確，被告乙○○、甲○○通、相姦犯行，堪以認定。
  二核被告乙○○所為，係犯刑法第 239條前段之通姦罪。原審
    以被告乙○○罪證明確，適用刑法第 2條第1項前段、第239
    條前段規定，並審酌被告乙○○犯罪之動機、目的、犯罪所
    生之損害，及犯罪後之態度等一切情狀，量處有期徒刑 6月
    ，並諭知易科罰金之折算標準。又被告乙○○行為後，刑法
    第41條第1項前段修正為「犯最重本刑為5年以下有期徒刑以
    下之刑之罪，而受 6個月以下有期徒刑或拘役之宣告者，得
    以新臺幣1千元、2千元或3千元折算1日，易科罰金」，然依
    被告乙○○行為時法律，即修正前刑法第41條第 1項前段：
    「犯最重本刑為5年以下有期徒刑以下之刑之罪，而受6個月
    以下有期徒刑或拘役之宣告，因身體、教育、職業、家庭之
    關係或其他正當事由，執行顯有困難者，得以1元以上3元以
    下折算 1日，易科罰金」，暨修正前罰金罰鍰提高標準條例
    第2條（現已刪除）：「 依刑法第41條易科罰金者，均就其
    原定數額提高為1百倍折算1日；法律所定罰金數額未依本條
    例提高倍數，或其處罰法條無罰金刑之規定者，亦同」等規
    定，易科罰金之折算標準最高為銀元300元即新臺幣900元，
    最低為銀元100元即新臺幣300元，比較新、舊法結果，適用
    被告許芮誼行為時即修正前之法律，對被告乙○○較為有利
    ，併依刑法第2條第1項前段之規定，適用修正前刑法第41條
    第 1項前段，諭知易科罰金之折算標準。另以被告乙○○犯
    罪係在96年 4月24日以前，亦無其他不合中華民國96年罪犯
    減刑條例所定不得減刑之情形，依中華民國96年罪犯減刑條
    例第2條第1項第3款、第7條、第9條之規定，減其宣告刑1/2
    ，並諭知易科罰金折算之標準。原審認事用法並無不當，量
    刑亦屬妥適。被告乙○○上訴意旨猶執陳詞，指摘原判決此
    部分不當，為無理由，應予駁回。
  三核被告甲○○所為，係犯刑法第 239條後段之相姦罪。原審
    未察，遽為被告甲○○無罪之判決，顯有違誤。檢察官上訴
    意旨指摘原判決此部分不當，為有理由，應由本院撤銷改判
    。爰審酌被告甲○○無不良素行，所為嚴重危害告訴人家庭
    ，兼衡被告甲○○犯罪之動機、目的、手段、其智識度、犯
    罪所生危害及犯後態度等一切情狀，量處如主文第 2項所示
    之刑，併依刑法第2條第1項前段之規定，適用修正前刑法第
    41條第 1項前段，諭知易科罰金之折算標準。另依中華民國
    96年罪犯減刑條例第 2條第1項第3款、第7條、第9條之規定
    ，減其宣告刑1/2，並諭知易科罰金折算之標準。
據上論斷，應依刑事訴訟法第369條、第364條、第299條第1項前
段，刑法第2條第1項前段、第239條後段、修正前刑法第41條第1
項前段，修正前罰金罰鍰提高標準條例第 2條，現行法規所定貨
幣單位折算新臺幣條例第2條，中華民國96年罪犯減刑條例第2條
第1項第3款、第7條、第9條，判決如主文。
本案經檢察官呂建昌到庭執行職務。
中    華    民    國    97    年    12    月     4    日
                  刑事第七庭    審判長法  官  陳晴教
                                      法  官  游紅桃
                                      法  官  楊智勝
以上正本證明與原本無異。
不得上訴。
                                      書記官  張美華
中    華    民    國    97    年    12    月    4     日
附錄本案論罪科刑法條全文
中華民國刑法第239條
（通姦罪）
有配偶而與人通姦者，處 1 年以下有期徒刑。其相姦者亦同。


司法院資訊處製作；財團法人民間司法改革基金會備份。
